【裁判字號】    99,交聲,323
【裁判日期】    991102
【裁判案由】    違反道路交通管理處罰條例聲明異議
【裁判全文】
臺灣基隆地方法院交通事件裁定        99年度交聲字第323 號
原處分機關  交通部公路總局臺北區監理所基隆監理站
異  議  人
即受處分人  乙○○
上列受處分人因違反道路交通管理處罰條例案件，對於交通部公
路總局台北區監理所基隆監理站民國99年10月8 日所為之處分（
原處分案號：基監字第裁42-RB0000000號），聲明異議，本院裁
定如下：
    主  文
異議駁回。
    理  由
一、本件聲明異議意旨略以：異議人即受處分人乙○○（下稱異
    議人）於民國99年8月14日15時10分許，騎乘車牌號碼AWK-0
    10號一部普通重型機車，並搭載乘客孫女一位，沿基隆市○
    ○路121 號學文社附近最外車道行駛，至轉往美猴橋必須兩
    段式行駛，此時，基隆市○○路紅燈，而異議人騎乘上開機
    車之同上址在最外車道距十字路口約0.5 公尺轉彎經美猴橋
    往基隆市○○路方向行進，詎基隆市警察局第二分局信義分
    駐所員警許基南在上開橋上當場攔停，並以異議人未依兩段
    式左轉規定，直接由基隆市○○路與義三路路口左轉進入義
    三路，違反道路交通管理處罰條例第48條第1項第2款規定之
    行為製單舉發，並由交通部公路總局台北區監理所基隆監理
    站依道路交通管理處罰條例第48條第1項第2款規定，裁處異
    議人罰鍰新臺幣（下同）600元，暨依同條例第63條第1項第
    1款之規定，記違規點數1點；惟查甲○○○○製單舉發之主
    管簽名章欄內有重疊二位單位首長印文，且填單人職名章欄
    內有劃掉警員吳明政，蓋用警員許基南之印文，此重大瑕疪
    ，應先命補正，竟未補正即逕行裁決罰鍰，顯然違法失職，
    爰不服本件原處分依法聲明異議等云云。
二、原處分意旨略以：異議人於上開時地騎乘車牌號碼AWK-010
    號機車，沿基隆市○○路與義三路口，左轉時未依兩段式左
    轉規定，直接由基隆市○○路與義三路路口左轉進入義三路
    ，為基隆市警察局第二分局信義分駐所員警許基南在上開橋
    上當場攔停，其違反道路交通管理處罰條例第48條第1項第2
    款規定之行為製單舉發，並由交通部公路總局台北區監理所
    基隆監理站依道路交通管理處罰條例第48條第1項第2款規定
    ，裁處異議人罰鍰600元，暨依同條例第63條第1項第1 款之
    規定，記違規點數1點等語。
三、按汽車駕駛人轉彎時不依標誌、標線、號誌指示者，處新台
    幣600元以上1,800元以下罰鍰，道路交通管理處罰條例第48
    條第1項第2款定有明文；且按汽車駕駛人駕駛汽車違反道路
    交通管理處罰條例第48條第1項第2款者，除應依該條所規定
    之罰鍰處罰外，並應記違規點數1點，同條例第63條第1項第
    1 款亦規定甚明。而道路交通管理處罰條例所稱之汽車，依
    該條例第3條第8款規定，包括機器腳踏車在內。又按「標誌
    」，依該條例第3條第5款，指管制道路交通，表示警告、禁
    制、指示，而以文字或圖案繪製之標牌；「標線」，依該條
    例第3條第6款，指管制道路交通，表示警告、禁制、指示，
    而在路面或其他設施上劃設之線條、圖形或文字。另按機慢
    車兩段左轉標誌，用以告示左轉機器腳踏車或慢車駕駛人應
    遵照號誌指示，在號誌顯示允許直行時先行駛至右前方路口
    之左轉待轉區等待左轉，俟該方向號誌顯示允許直行後，再
    行續駛，以兩段方式完成左轉，本標誌設於實施機慢車兩段
    左轉路口附近顯明之處，並配合機慢車左轉待轉區待轉標線
    ；機慢車左轉待轉區線，用以指示機器腳踏車或慢車駕駛人
    分段行駛，視需要設置於號誌管制之交岔路口，道路交通標
    誌標線號誌設置規則第65條第1項、第191條第1 項亦分別定
    有明文，合先敘明。
四、經查：
  (一)異議人於上開時、地騎乘車牌號碼AWK-010 號機車，沿基隆
    市○○路左側車道直接左轉進入義三路，未依兩段式左轉規
    定之違規事實，為異議人於99年10月18日異議狀內所不爭執
    ，核與證人許基南於本院99年11月2 日訊問時結證稱：「我
    當時任職基隆市警察局第二分局信義分駐所警員，本件是發
    生在99年8 月14日，我是擔任1400至1600的交通勤務，本件
    違規是我舉發」、「當時機車駕駛人乙○○騎乘一部AWK-01
    0 普通重型機車，沿著基隆市○○路由東往西行駛，途經信
    一路、義三路交叉路口，該處有交通號誌，那邊有左轉待轉
    區，駕駛人乙○○就騎乘機車由信一路直接左轉往義三路橋
    上，所以違規，就攔停舉發，當時我人站在信一路、義三路
    交叉口的橋上，異議人左轉過來剛好在我前面，我就攔停乙
    ○○，我有看到異議人沒有在待轉區，就直接左轉過來，正
    確的行進方向，應該是信一路綠燈的時候，機車要停在義三
    路的待轉區○○○○○路綠燈的時候，再從義三路機車待轉
    區直行上來，但是本件是機車駕駛人直接就從信一路左轉上
    來，沒有停在義三路的待轉區等待，就直接左轉上來義三路
    ，就進入義三路的橋，到我面前，我就當場攔停機車駕駛人
    ，我不會看錯，如果機車駕駛人有停在待轉區我就會看到，
    因為我當時是面向義三路的待轉區，而且當時機車駕駛人未
    等信一路綠燈，就已經左轉了上來，所以我應該不會看錯」
    、「當時我有跟機車駕駛人陳述，他也確實有簽名捺印，依
    照異議人提出的照片編號2 所示的機車停車格，就是義三路
    的機車待轉區，異議人應該停在這裡，可是機車駕駛人沒有
    停在那邊，就直接左轉了」、「（舉發單主管職名章欄印章
    有重疊，請說明？）因為剛好所長換人，已經有另外更正，
    所以就蓋新所長的職章，新所長叫做許哲銘，舊所長是張英
    華」、「（在填單人欄，為何會有劃掉？）這本告發單是之
    前的警員吳明政所使用的，但是他已經調職了，把此本告發
    單交接給我，所以我就將他的職章劃掉，蓋用我的職名章，
    繼續使用，在舉發單內，可以清楚辨識出來可以清楚辨認罰
    單的真偽」、「如果異議人真正的意思是要保護他的安全，
    跟義三路的安全，應該是機車駕駛人要先等待信一路變綠燈
    的時候，機車駕駛人再騎車到義三路待轉區等待，這時義三
    路是紅燈，所以不會被後面的車子撞到，這是正確的方法，
    然後再等義三路綠燈的時候，再直行向前上義三路美猴橋」
    、「..，二、本件填單人職名章欄，這張告發單是之前的警
    員吳明政所使用的，但是他已經調職了，把此本告發單交接
    給我，所以我就將他的職章更正劃掉，蓋用我的職名章警員
    許基南，繼續使用，在舉發單內，仍然可以清楚辨識出罰單
    的真偽。三、本件異議人也有申訴，我們已經有回復給異議
    人，依照行政處分誤寫、誤繕或其他顯然錯誤，行政機關得
    更正之，並不影響行政處分的效力。（庭呈基隆市政府99年
    9月15日函、舉發違規通知單本聯存查各1張）而異議人也有
    簽名，我當時有告訴異議人違規的事由」等語綦詳，再互核
    與異議人於本院99年11月2日訊問時供述：「（你是從信一
    路直接左轉義三路美猴橋上去？）我騎機車是從信一路最外
    側直行，當時信一路是紅燈，我就從義三路口，距離待轉區
    0.5 公尺轉彎過去，就直接上美猴橋，我沒有在義三路的機
    車待轉區等待，我是直接就左轉上去義三路美猴橋」等語情
    節相符，並有本院卷第1 至12頁之交通部公路總局台北區監
    理所基隆監理站函、移送書、聲明異議狀及其檢附文件、裁
    決書，基隆市警察局舉發違反道路交通管理事件通知單、基
    隆市政府99 年9月15日函、今日證人提出基隆市政府函、異
    議人收受舉發單影本各1件、異議人提出照片共6張在卷可稽
    。又查異議人違規之路段（信一路）為單行道，劃設有4 線
    車道，左側即靠近田寮河之2 線車道地面上均劃設有「禁行
    機車」字樣，而於接近信一路與義三路之路口之慢車道上路
    旁架設之路燈（即合作金庫銀行門前）燈桿上方及設於該路
    口之行車管制號誌燈桿上均設置有「機車兩段式左轉」之圓
    形標誌，另於該路口處斑馬線旁亦劃設有機車兩段式待轉區
    之待轉標線，此有異議人提出照片共6 張在卷可參。是異議
    人於上開時、地騎乘車牌號碼AWK-010 號機車，沿基隆市○
    ○路左側車道直接左轉進入義三路，未依兩段式左轉規定之
    違規事實，應堪認定。
  (二)再者，道路交通標誌標線號誌設置規則第65條規定，兩段式
    左轉標誌僅需設於實施機慢車兩段左轉路口「附近顯明之處
    」，並配合機慢車左轉待轉區待轉標線之繪設即為已足。揆
    諸上開照片所示現場情形，關於機車兩段式左轉標誌及機慢
    車左轉待轉區待轉標線之設置、繪製，均甚為明顯，標誌並
    無位置過高或過低等致駕駛人難以目視之情形，標線亦屬清
    晰可見，衡情一般駕駛人於行經該路口前，應得以看見該等
    標誌（線），而即時依指示兩段式左轉行駛，是異議人辯稱
    ：甲○○○○製單舉發之主管簽名章欄內有重疊二位單位首
    長印文，且填單人職名章欄內有劃掉警員吳明政，蓋用警員
    許基南之印文，此重大瑕疪，應先命補正，竟未補正即逕行
    裁決罰鍰，顯然違法失職云云，純屬異議人誤解法律規定之
    詞，並故意避開自己未依兩段式左轉之違規事實；再者，本
    件基隆市警察局舉發違反道路交通管理事件通知單之舉發單
    位「基隆市警察局第二分局信義分駐所、電話00000000、警
    用2433」圓形印文，及其上填單人職名章欄警員許基南之印
    文，主管職名章欄之印文，以肉眼目識均清晰可見分辨，亦
    有異議人簽名，有上開基隆市警察局舉發違反道路交通管理
    事件通知單2 張在卷可徵（見本院卷第27頁、第10頁）。職
    是，異議人所辯與事實不符，不足採信。
  (三)末按依道路交通管理處罰條例科處行政罰事件，依據公法爭
    議之舉證責任分配法則，固應先由行政機關就其業已履踐相
    關正當法程序，以及人民應受處罰之客觀違反法令行為，負
    證明之責，受處罰人就行政機關已為相當證明之前事項，若
    主張欠缺主觀歸責條件或為其他抗辯，亦須就其所辯提出反
    證。惟行政機關對於前開應為舉證事項，非不得以執行查察
    取締勤務人員，依據調查人證之程序，使就親歷事實提供不
    可替代之證明方法，尤於當場舉發交通違規事件，鑑於交通
    違規事實往往驟然而現、稍縱即逝，若硬性要求舉發員警不
    分違規情節，一律必須預留證據，俾便事後提出供法院審酌
    ，除有現實技術可行性之困難外，勢將大幅提高交通管理之
    行政成本，並嚴重削弱道路交通管理之行政效能，此絕非立
    法者制定道路交通管理法規之本意。況且受處罰人就證人所
    述見聞經過之真實性倘有質疑，除依法定交互詢問程序加以
    檢驗外，不得僅因證人之個人身分、地位或憑已意主觀私人
    臆測見解逕指為必須代以其他特定之證據方法，且上開證人
    許基南業於本院依法已具結願依偽證罰責據保證言可信之場
    尤屬當然可為裁定基礎（臺灣高等法院94年度交抗字第344
    號、93年度交抗字第873號裁定意旨參照）。此外，本院復
    查無證據足資證明證人許基南有捏造事實或違法取締，其證
    述不足採信之情事，是異議人所辯，要無理由，而本件事證
    明確，異議人之違規行為堪以認定。至於異議人聲請調取上
    開路口監視錄影者，實已無必要，理由同上所述，併此敘明
    。
五、綜上所述，異議人確實有上開違規情事，原處分機關依道路
    交通管理處罰條例第48條第1項第2款、第63條第1項第1款規
    定、違反道路交通管理事件統一裁罰標準及處理細則及違反
    道路交通管理管理事件統一裁罰標準表之規定，裁處異議人
    罰鍰600元，並記違規點數1點，核無違誤。本件異議人之異
    議顯無理由，應予駁回。
六、據上論斷，應依道路交通事件處理辦法第18條，裁定如主文
    。
中    華    民    國    99    年    11    月     2    日
                      交通法庭法    官  施添寶
以上正本證明與原本無異。
對於本件裁定如有不服，應於送達後5日內， 向本院提出抗告書
狀，敘述抗告之理由，抗告於臺灣高等法院。
中    華    民    國    99    年    11    月    2     日
                              書 記 官  彭筠凱

司法院資訊處製作；財團法人民間司法改革基金會備份。
